【裁判字號】    98,訴,184
【裁判日期】    980616
【裁判案由】    懲治走私條例
【裁判全文】
臺灣高雄地方法院刑事判決               98年度訴字第184號
公  訴  人  臺灣高雄地方法院檢察署檢察官
被      告  乙○○
選任辯護人  朱淑娟律師
            陳正男律師
            侯勝昌律師
被      告  甲○○
                      弄28號.
被      告  丁○○
上列被告因懲治走私條例案件，經檢察官提起公訴（97年度偵字
第22692 號），本院判決如下：
    主  文
乙○○共同私運管制物品進口逾公告數額，處有期徒刑肆月，緩
刑貳年。扣案之花蛤均沒收。
甲○○共同私運管制物品進口逾公告數額，處有期徒刑參月，緩
刑貳年。扣案之花蛤均沒收。
丁○○共同私運管制物品進口逾公告數額，處有期徒刑參月，緩
刑貳年。扣案之花蛤均沒收。
    事  實
一、乙○○係「海順財號」（編號CT4-1241）漁船之船長，甲○○、丁○○則分別為該漁船之輪機長及船員。其等均明知魚
    類、甲殼類、軟體類或其他水產無脊椎動物，係屬海關進口
    稅則第3 章所列物品，且依行政院於民國（下同）97年2 月
    27日修正公告「管制物品項目及其數額」丙項第5 款規定：
    「一次私運原產地為大陸地區而未經主管機關公告准許輸入
    之海關進口稅則第1 章至第8 章所列物品之一項或數項，其
    總額由海關照緝獲時之完稅價格計算，超過新臺幣10萬元或
    重量超過1,000 公斤者」，為管制物品。竟基於私運管制物
    品進口逾公告數額之犯意聯絡，於97年5 月3 日上午9 時許
    ，共同駕駛上開船舶，由高雄港第二港口中和安檢所報關出
    港後，於隔日駛抵中國福建省銅山灣附近海域（東經117 度
    30分，北緯23度45分），並於不詳時間，以不詳方式取得花
    蛤約6,981.04公斤後，共同搬運裝載於該漁船船艙內。嗣於
    同年5 月24日上午9 時許，載運上開花蛤自中和安檢所報關
    入港，欲販售圖利。嗣經行政院海岸巡防署南部地區巡防局
    第五海岸巡防總隊（下稱海巡署）人員實施監卸安檢勤務時
    查獲，始悉上情。
二、案經行政院海岸巡防署南部地區巡防局第五岸巡防總隊移送
    臺灣高雄地方法院檢察署檢察官偵查起訴。
    理  由
壹、程序部分：
一、行政院農委會漁業署（下稱漁業署）出具之「緝獲漁船走私
    漁產品協助諮詢電話傳真」影本，應無證據能力：
  (一)按被告以外之人於審判外之言詞或書面陳述，除法律有規定
    者外，不得作為證據，刑事訴訟法第159 條第1 項定有明文
    。雖現行刑事訴訟法關於「鑑定」之規定，除由審判長、受
    命法官或檢察官就「鑑定事項有特別知識經驗者」、「經政
    府機關委任有鑑定職務者」選任1 人或數人充任「鑑定人」
    之選任「自然人鑑定」外，另設有由法院或檢察官囑託「醫
    院、學校或其他相當之機關、團體」為鑑定，或審查他人之
    鑑定之囑託「機關鑑定」制度，惟依同法第198 條、第208
    條之規定，不論鑑定人或鑑定機關、團體，均應由法院、審
    判長、受命法官或檢察官視具體個案之需要而為選任、囑託
    ，並依同法第206 條之規定，提出言詞或書面報告，始符合
    同法第159 條第1 項所定得作為證據之「法律有規定」之情
    形，否則所為之鑑定，仍屬傳聞證據。次按同法第206 條第
    1 項規定：「鑑定之經過及其結果，應命鑑定人以言詞或書
    面報告」；且法院或檢察官囑託相當之機關鑑定，準用第20
    6 條第1 項之規定，同法第208 條亦有明文規定。是鑑定報
    告書之內容應包括鑑定經過及其結果，法院囑託鑑定機關為
    就特定事項為鑑定時，受囑託之鑑定機關除應將鑑定結果函
    覆外，並應將鑑定經過一併載明於鑑定報告書中，若鑑定報
    告書僅簡略記載鑑定結果而未載明鑑定經過，既與法定記載
    要件不符，法院於必要時並得通知實施鑑定之人以言詞報告
    或說明，否則，此種欠缺法定要件之鑑定報告不具備證據資
    格，自無證據能力可言。移送機關以書面代替證人、鑑定人
    之陳述、警察機關之查訪報告或意見書，法院均無從依直接
    及言詞審理方式加以調查，尤不可能使當事人對之行使正當
    法律程式所保障之詰問權，自不應認具有證據能力。
  (二)本件起訴書犯罪事實所載於「海順財號」漁船所查獲之漁獲
    ，是否均係該船行捕獲乙節，雖經漁業署出具「緝獲漁船走
    私漁產品協助諮詢電話傳真」，而依臺灣高等法院檢察署（
    下稱高檢署）98年5 月5 日檢文允字第0981000591號函亦表
    示漁業署係高檢署概括選任之鑑定機關，上開諮詢傳真係鑑
    定機關所出具之鑑定報告等語。惟查，上開諮詢傳真係由漁
    業署委請具有漁業調查、研究及教學多年實務經驗之教授或
    研究人員（下稱漁業專家）提供書面諮詢意見，再由漁業署
    承辦人彙整後，傳真回覆查緝機關之情，有漁業署97年5 月
    26 日 漁二字第0971210251號函、行政院農委會95年11月7
    日農授漁字第0951322764號函附卷可查，足見上開漁業專家
    係以「匿名」方式提供諮詢意見，且上開諮詢傳真係由漁業
    署承辦人製作之事實。再觀諸上開諮詢傳真，僅記載漁業專
    家判定之結果及簡略記載判斷之依據，確有疑點亟待釐清，
    然上開諮詢傳真既由漁業專家以「匿名」方式提供意見進而
    作成，則本院自無法通知上開漁業專家以言詞報告或說明，
    亦無從依直接及言詞審理方式加以調查，且訴訟當事人更無
    從針對上開諮詢傳真之疑點，對漁業專家實施交互詰問，以
    保障其辯護權。準此，揆諸上開說明，本件漁業署出具之「
    緝獲漁船走私漁產品協助諮詢電話傳真」影本1 紙，尚難認
    屬刑事訴訟法所定之「鑑定」，應為證人以書面代替陳述之
    「傳聞證據」；且其證據能力業經本件被告及辯護人加以爭
    執，復不同意引為證據使用，是上開漁業署出具之協助諮詢
    電話傳真影本，應無證據能力。
二、其他部分：
    按被告以外之人於審判外之陳述，雖不符前4 條之規定，而
    經當事人於審判程序同意作為證據，法院審酌該言詞陳述或
    書面陳述作成時之情況，認為適當者，亦得為證據。當事人
    、代理人或辯護人於法院調查證據時，知有第159 條第1 項
    不得為證據之情形，而未於言詞辯論終結前聲明異議者，視
    為有前項之同意，刑事訴訟法第159 條之5 定有明文。經查
    ，被告乙○○等3 人及其辯護人除爭執上述一之證據能力外
    ，檢察官、被告乙○○等3 人及其辯護人於本院言詞辯論終
    結前，就本判決所引用下列各項屬於審判外陳述之證據，知
    有第159 條第1 項不得為證據之情形，均未聲明異議，且本
    院審酌該證據作成情況均無不適當之情形，是依上開規定，
    認得作為本案證據。
貳、實體部分：
一、訊據被告乙○○、甲○○、丁○○固坦承其等於97年5 月3
    日，共同搭乘「海順財號」漁船報關出港，又於同年月24日
    報關入港，嗣經中和安檢所人員查獲船上載運有花蛤約6,98
    1.04公斤之事實，惟均矢口否認有何私運管制物品進入台灣
    地區之犯行。均辯稱：查獲之花蛤都是自行捕獲的云云；被
    告乙○○於本院審理時另辯稱：此次出海捕撈之漁獲除花蛤
    外，還有海瓜子、狗母魚、蟳等，其中海瓜子、狗母魚、蟳
    因為是小部分，要由我們3 人分掉，不是要去漁市場拍賣，
    所以未寫在中和安檢所之紀錄上云云。經查：
  (一)被告乙○○為「海順財號」漁船之船長，被告甲○○、丁○○分別為該船之輪機長及船員，其等於97年5 月3 日上午9
    時許，共同駕駛「海順財號」漁船自高雄第二港口中和安檢
    站報關出港，嗣於同年月24日上午9 時許，運送花蛤約6,98
    1.04公斤，自高雄第二港口中和安檢所報關進港等情，為被
    告乙○○等3 人所自承；並有高雄市未滿一百噸以上漁船進
    出港申請書、漁船（貨）具領保管切結書、扣押物品目錄表
    、機漁船（含船員）進出港檢查表、漁業執照各1 紙、查獲
    現場漁船及漁貨照片25張等件附卷可稽（見警卷第21至38頁
    ）。是上開事實堪以認定。
  (二)被告乙○○等3 人雖均辯稱：查獲之花蛤都是自行捕獲的等
    語；被告乙○○於本院審理時另辯稱：扣案之花蛤係以四角
    型之耙子捕獲，即將耙具定在沙裡面，拉的時候花蛤會跳到
    網子內，用船拖行捕獲；我們船在海上作業時，如果風很大
    ，就定錨在（大陸沿海）山邊，風停再作業，沒有上岸等語
    （見院一卷第40頁、院二卷第65頁）。惟查，「海順財號」
    於上開時間出高雄港後，經臺灣堆淺灘直航至大陸地區福建
    省銅山灣（北緯23度45分、東經117 度30分，下稱銅山灣海
    域），途中無停留，於97年5 月4 日約13時45分抵達東山島
    ，航行距離約182 浬，於該小島停留約19日後，於同年月23
    日9 時28分許，自福建銅山灣返回高雄港，航行距離約182
    浬，該航跡紀錄圖中完全無來回拖曳之痕跡，與一般作業漁
    船之航跡不符等情，有漁業署97年9 月18日漁二字第097122
    0630號函及附件之航程紀錄圖1 份、97年12月2 日漁二字第
    0971224961號函、98年2 月3 日漁二字第0981201517號函及
    附件之航程紀錄光碟資料1 份等件附卷可考（見偵一卷第11
    、13頁；院一卷第18、19、74頁）。又花蛤主要棲息於風浪
    較小、水流暢通，有淡水注入之海灣、潮間帶或沙多泥少之
    淺海沙泥底，水深在10公尺以內等情，此有漁業署97年12月
    2 日漁二字第0971224961號函、行政院農委會水產試驗所98
    年4 月22日農水試漁字第0982201812號函及附件之水試專訊
    第16期第55頁之漁業問答等件附卷足參（見院一卷第18、19
    頁；院二卷第39至41頁），是依上開函文所示，花蛤係生長
    在潮間帶，而潮間帶為沿岸高低潮間之區域，不會出領海12
    浬之外。是本院衡以「海順財號」漁船於出港後，直接駛往
    大陸地區銅山灣海域；且本次出港再進港之期間為22日，該
    船竟在東山島附近停留長達19日，始直接駛回高雄港；而依
    「海順財號」漁船之航跡紀錄圖顯示，該船並無來回拖曳之
    痕跡，顯與一般漁船捕撈花蛤之方式不符；又被告3 人載運
    之花蛤高達6,981.04公斤；而依花蛤之生長環境及「海順財
    號」漁船停泊處之地緣關係，應可認定上開花蛤之原產地為
    大陸地區，從而，被告3 人顯然並未在海上作業漁撈，上開
    花蛤亦非由被告3 人自行捕獲，而係在大陸地區東山島附近
    ，以不詳方式取得無訛。是被告3 人上開所辯，顯與事實不
    符，自不足採信。
  (三)再本院經檢送相關資料，委請國立海洋大學鑑定扣案之漁產
    品，是否可能由被告乙○○等3 人以「海順財號」漁船自行
    捕獲，海洋大學之鑑定結果為：「該漁船係從事貝類耙網作
    業，若從事20天之貝類耙網作業，因耙爪沒入沙中摩擦之結
    果，大部分的鐵銹均應脫落，經檢視所附之照片，耙爪生鏽
    相當嚴重，應久未使用。該漁船之作業海域應位於中國大陸
    東南方之沿近海海域，考量臺灣及大陸之沿近海海域漁業資
    源，因過度捕撈導致漁業資源長期處於低水準狀態，天然海
    域因花蛤資源少，以很少用該項漁具作業，目前多用於淺海
    花蛤養殖之採補作業。漁船使用貝類耙網時，除捕撈花蛤外
    ，應可能漁獲其他貝類及鰈等底棲海洋生物，該漁船只有花
    蛤之漁獲物，並不合理」等語，此有海洋大學98年3 月12日
    海漁字第0980002111號函存卷可參（見院二卷第15頁）。益
    徵扣案之花蛤並非由被告3 人自行捕獲，而係以不詳方式在
    大陸地區東山島附近取得無疑。
  (四)被告乙○○於本院審理時雖辯稱：此次出海捕撈之漁獲除花
    蛤外，還有海瓜子、狗母魚、蟳等漁產品，其中海瓜子、狗
    母魚、蟳等，因為是小部分，將由我們3 人分掉，不是要去
    漁市場拍賣，所以未寫在中和安檢所之紀錄上等語。然查，
    被告乙○○於警詢時供稱：本次出海捕獲漁獲大概6 噸多，
    這次只有抓到花蛤，海瓜子變少了等語（見警卷第5 頁）；
    被告甲○○於警詢時供稱：本航次捕獲花蛤及海瓜子，數量
    不知道等語（見警卷第9 頁）；被告丁○○於警詢時供稱：
    本航次捕獲之漁獲只記得有花蛤，數量不記得了等語（見警
    卷第13頁）。是依被告乙○○、甲○○、丁○○3 人於警詢
    時之證述，均未曾提及有捕獲狗母魚、蟳等漁產品，則被告
    乙○○上開所辯是否屬實，誠值懷疑。況依卷附之漁船（貨
    ）具領保管切結書、扣押物品目錄表及現場照片25張等書證
    ，均未見海瓜子、狗母魚、蟳等漁產品，被告3 人又未能舉
    證以實其說，自不足為被告3 人有利之認定。
  (五)按97年2 月27日公告修正之「管制物品項目及其數額」丙項
    第5 款，乃規定：一次私運原產地為大陸地區而未經主管機
    關公告准許輸入之海關進口稅則第1 章至第8 章所列物品之
    一項或數項，其總額由海關照緝獲時之完稅價格計算，超過
    新台幣10萬元或重量超過1,000 公斤者，為管制進口物品。
    質言之，當(1)一次私運非自行捕獲之魚、蝦、貝類、小卷及
    蟹等漁獲，(2)上開漁獲之原產地為大陸地區，且(3)未經主管
    機關公告准許輸入，(4)完稅價格計算超過新臺幣10萬元或重
    量超過1,000 公斤，以上4 要件均具備時，即為「管制物品
    項目及其數額」丙項第5 款所欲規制之管制進口物品。查本
    件被告乙○○等3 人載運進港之漁獲花蛤，係屬於海關進口
    稅則第一章至第八章所列之物品；且總重量為6,981.04公斤
    ，明顯逾1,000 公斤之管制數量；又被告3 人此次出海取得
    漁獲之地點，應係在東經117 度30分、北緯23度45分之大陸
    地區東山島附近海域，而依花蛤之生長環境及「海順財號」
    漁船停泊處之地緣關係，應可認定扣案花蛤之原產地為大陸
    地區等情，亦經本院認定如前；再者，「花蛤」業經主管機
    關認定歸屬進口貨物稅則號列CCC0307.91.90 之「活蛤」項
    目，目前非屬主管機關公告准許進口之大陸物品之事實，亦
    有經濟部國際貿易局98年4 月24日貿服字第09870099490 號
    函、98年5 月14日貿服字第09870117980 號函、財政部關稅
    總局98年5 月21日台總局徵字第0981005647號函等件在卷可
    參（見院二卷第42至46、48、49頁）。準此，上開「花蛤」
    係屬原產地為大陸地區、未經主管機關核准公告進口之漁獲
    ，自為管制物品。
  (六)從而，被告乙○○等3 人於上開時間，私運管制物品進入臺
    灣地區之事實，堪以認定。是本件事證明確，被告3 人之犯
    行堪以認定，應予依法論科。
二、核被告乙○○、甲○○、丁○○所為，均係犯懲治走私條例
    第2 條第1 項之私運管制物品進口逾公告數額罪。又3 人間
    就各該次犯行，分別有犯意聯絡及行為分擔，均為共同正犯
    。爰審酌被告乙○○等3 人以出海捕魚為掩護，私運花蛤6,
    981.04公斤進入台灣地區，數量非少，對國家關貿利益、社
    會經濟秩序及食品衛生安全均危害甚鉅，並嚴重影響守法捕
    撈漁獲之漁民生計，且犯後猶否認犯行，態度不佳，本不宜
    輕縱；惟念及臺灣海峽漁業資源日益枯竭，本國漁民謀生不
    易；再個別考量被告乙○○等3 人之素行、生活狀況、智識
    程度及其他一切情狀，爰分別量處如主文欄所示之刑。
三、末查，被告乙○○、丁○○均未曾因故意犯罪而受有期徒刑
    以上刑之宣告；而被告甲○○雖於90年6 月間，因懲治走私
    條例案件，經基隆地方法院以90年度訴字第219 號判決判處
    有期徒刑8 月，緩刑3 年確定，因緩刑期滿，緩刑之宣告未
    經撤銷，其刑之宣告已失其效力，此有其等之臺灣等法院被
    告前案紀錄表附卷可按，故被告乙○○、甲○○、丁○○均
    符合刑法第74 條 第1 項第1 款之緩刑要件，而上開被告乙○○等3 人經本件偵審程序及科刑宣告之教訓後，應知警惕
    而無再犯之虞，本院因認暫不執行其刑為當，爰分別諭知如
    主文所示之緩刑，以勵自新。
四、又得由海關沒入之貨物，如經海關為沒入處分，刑事判決內
    即不得更為沒收之諭知（司法院院字第2832號解釋意旨參照
    ）。復按共同正犯因相互間利用他人之行為，以遂行其犯意
    之實現，本於責任共同之原則，有關沒收部分，自均應為沒
    收之諭知，最高法院89年度台上字第6946號判決意旨參照。
    查本件扣案之花蛤6981.04 公斤，均係被告3 人所有，且為
    被告3 人共同犯私運管制進口物品犯行所得之物，而遍查卷
    內並無已經海關予以行政沒入之資料，是揆諸上述責任共同
    原則，仍應依刑法第38條第1 項第3 款之規定予以沒收。
據上論斷，應依刑事訴訟法第299 條第1 項前段，懲治走私條例
第2 條第1 項、第12條、第11條，刑法第28條、第74條第1 項第
1 款、第38條第1項第3款，判決如主文。
本案經檢察官丙○○到庭執行職務。
中    華    民    國    98    年    6    月    16    日
                  刑事第二庭  審判長法  官  林水城
                                    法  官  施盈志
                                    法  官  羅立德
以上正本證明與原本無異。
如不服本判決應於收受本判決後10日內向本院提出上訴書狀，並
應敘述具體理由，如未敘述上訴理由者，應於上訴期間屆滿後20
日內補提理由書狀於本院（均須按他造當事人之人數附繕本）「
切勿逕送上級法院」。
中    華    民    國    98    年    6    月    16    日
                                    書記官  賴朱梅
附錄本案論罪科刑法條全文：
懲治走私條例第2 條私運管制物品進口、出口逾公告數額者，處
7 年以下有期徒刑，得併科新臺幣3 百萬元以下罰金。
前項之未遂犯罰之。
第 1 項所稱管制物品及其數額，由行政院公告之。


司法院資訊處製作；財團法人民間司法改革基金會備份。
